【裁判字號】    93,訴,3098
【裁判日期】    950511
【裁判案由】    水利法
【裁判全文】
臺北高等行政法院判決
                                     93年度訴字第03098號
                              .
原      告  甲○○
            乙○○
            丙○○
            丁○○
共      同
訴訟代理人  宗淑媛律師
被      告  經濟部
代  表  人  戊○○部長）住同.
訴訟代理人  辛○○
            己○○
            庚○○
上列當事人間因水利法事件，原告不服行政院中華民國93年8月1
7日院臺訴字第0000000000號、93年8月17日院臺訴字第09300870
10號、93年7月28日院臺訴字第0000000000號、93年7月19日院臺
訴字第0000000000號訴願決定，提起行政訴訟。本院判決如下：
    主  文
訴願決定及原處分關於原告乙○○、丙○○、丁○○部份，均撤
銷。
原告甲○○之訴駁回。
訴訟費用由原告甲○○及被告各負擔二分之一。
    事  實
一、事實概要：
    緣原告甲○○未經申請許可，僱用原告乙○○、丙○○、丁
    ○○及訴外人鍾慶豐等於民國（下同）92年12月18日在苗栗
    縣苗栗巿文山段 142地號後龍溪河川區域內採取土石，經經
    濟部水利署第二河川局會同苗栗縣警察局竹南分局查獲，被
    告機關以原告等違反水利法第78條之1第3款規定，依同法第
    92條之2 第7 款、第93條之4 規定，各處以罰鍰新臺幣（下
    同）1 百萬元，並限於93年2 月25日前回復原狀、拆除、清
    除、廢止違禁設施，並沒入原告乙○○使用之挖土機一台、
    原告丙○○使用之挖土機一台、原告丁○○使用之大貨車一
    部。原告等不服，分別提起訴願，均遭決定駁回，遂提起本
    件行政訴訟。
二、兩造聲明：
    (一)原告聲明求為判決：1.訴願決定、原處分均撤銷。
                        2.訴訟費用由被告負擔。
    (二)被告聲明求為判決：1.駁回原告之訴。
                        2.訴訟費用由原告負擔。
三、兩造之爭點：被告以原告等未經申請許可，於系爭河川區域
    內採取土石，違反水利法第78條之1第3款規定，依同法第92
    條之2 第7 款、第93條之4 規定，各處以罰鍰1 百萬元，限
    期回復原狀、拆除、清除、廢止違禁設施，並沒入渠等使用
    之挖土機二台、大貨車一部，是否適法？
    (一)原告主張之理由：
      1.按原告僱用人華源公司向苗栗縣政府標得之「苗栗市○
        ○道第三期沿後龍溪南岸銜接後龍溪大穚路堤共構第二
        期工程」，其工程內容即係沿後龍溪南岸施作第二期之
        堤防及道路，包括預定堤防及道路之地基挖、填、鋪設
        、植生及交通安全設備與路燈設施等項目，此除有工程
        合約書（原證 1）外，並有工程估價單及工程設計圖可
        資為憑（原證 3），被告機關亦承認本件工程確實經其
        水利處許可（被告答辯狀附件4及5）。華源公司標得本
        件工程後，雖尚未正式開工，但在開工前，應先為前置
        作業，業主苗栗縣政府為使工程早日完工，以取得新生
        地俾利苗栗縣殯葬設施之執行，更曾多次催促華源公司
        積極趕辦工程相關前置作業（原證 4）。原告甲○○身
        為工地主任即係依僱用人華源公司之指示，依標得本件
        工程之內容，為在該工程範圍內去除工地現場雜草、測
        量工程位置、河道水位、挖填便道及施作假設工程等所
        需，乃將怪手及大貨車等部分機具先行進場，並僱請原
        告乙○○、丙○○駕駛怪手挖整土方，另僱請鍾慶豐及
        原告丁○○負責裝載挖出及回填之土方。原告等施工作
        業時業主苗栗縣政府委託之設計及監造單位虹穚工程顧
        問有限公司均有不定時派員在場監督，業主苗栗縣政府
        承辦該項工程業務之技士謝國昌並有到場查看，以確保
        原告等有按工程圖說及其內容施做。則本件工程既經被
        告機關水利處之許可，原告在該工程範圍內，依工程內
        容挖取及堆置挖出之土方，既為工作內容所需，自非未
        經許可採取土石，自無違反水利法第78條之1第3款規定
        之可言。此已經苗栗地方法院檢察署傳訊謝國昌到庭調
        查詳確（93年度偵字第23號）。
      2.被告機關係以查扣鍾慶豐將一卡車砂車載至久豐砂石場
        （砂石未卸下，且砂石場並無人在場），及鍾慶豐、原
        告乙○○在警訊不實之供述，指原告 4人違反水利法第
        78條之1第3款規定，並據以科處原告行政罰，警方同時
        以鍾慶豐及原告 4人涉有違反水利法及竊盜罪嫌移送苗
        栗地檢署偵辦中，並已開庭調查多次，原告甲○○亦具
        狀答辯在案（原證 7）。雖然行政罰與刑法處罰之條件
        及目的或有不同，但原告是否有違反水利法第78條之 1
        第 3款規定之事實則應屬同一。被告機關未待專司犯罪
        偵查之地檢署詳盡調查之結果，即逕依該不實之警訊筆
        錄，對案發當時或不在工地現場之原告甲○○，或在工
        地現場休息並無將砂石外運行為之其餘原告（被告機關
        亦承認查獲當時原告丁○○駕駛之Q7-756號大貨車因傳
        動軸損壞而無法開動），在無任何具體證據下，一併對
        原告4人科罰，實屬草率之至。
      3.被告顯係以取締紀錄為主要證據，惟該取締紀錄之內容
        係被告所屬第二河川局事後自行製作，原告等均未在現
        場，該取締紀錄之內容既有不實，自不得作為證據：
        (1)案發當日（即92年12月18日）原告甲○○因岳父病故
          ，忙於在外處理喪葬事宜，並未到工地現場，亦未與
          工地人員有所聯絡，故不知工人鍾慶豐及其餘原告因
          涉嫌違反水利法被帶往警局一事。直至當天晚上 9時
          至10時許，華源公司另一工地主任李維遠輾轉託人聯
          絡上原告甲○○，並告知此事，原告甲○○始於10時
          半左右在友人陪同下趕至後龍派出所。原告甲○○抵
          達派出所後，即遭警方留置製作筆錄，並與鍾慶豐及
          其餘原告隔離，直至翌日凌晨 3時左右始獲准離開。
          原告甲○○於該期間並未至工地現場，亦未見到水利
          署第二河川局人員，更不知有現場取締紀錄之事。原
          告接獲被告機關答辯狀，提及原告甲○○之現場取締
          紀錄云云，莫明所以，經委請律師閱卷後，始知河川
          局人員竟登載不實之取締紀錄，並偽填原告甲○○拒
          絕簽名之情事，實屬膽大妄為，所為已犯有刑法第21
          3 條公文書不實登載罪嫌。該違法不實之文書，自不
          得做為證據。
        (2)另原告乙○○、丙○○、丁○○ 3人，係於92年12月
          18 日中午近1時許正在工地現場用餐休息時，在不明
          所以之情況下，遭後龍派出所警員以違反水利法為由
          帶至派出所製作筆錄。原告乙○○、丙○○、丁○○
          3人於92年12月18日中午1時許至警局後，即遭警方留
          置隔離訊問，直至翌日下午 2時許始轉送竹南分局，
          晚上 8時許在苗栗地檢署獲釋。故原告乙○○、陳建
          賓、丁○○3人並無於92年12月18日下午3時30分協同
          第二河川局人員至工地現場製作取締紀錄之事。實際
          上原告乙○○、丙○○、丁○○ 3人之現場取締紀錄
          ，係第二河川局人員於當天晚上 8時許，帶至後龍派
          出所要原告 3人簽名者。該取締紀錄記載之時間、現
          場均不實在，至於所載取締內容，因原告 3人並未在
          場，亦不知鍾慶豐將土方外載至久豐砂石場之詳情，
          故其內容是否實在，原告 3人並不知情。該登載不實
          之違法公文書，亦應不得做為證據。被告機關以原告
          乙○○、丙○○、丁○○ 3人均在取締紀錄簽名捺印
          ，即指足以證明原告確有外運土石之事實云云，顯屬
          無稽。
        (3)尤有甚者，姑將該取締紀錄內容不實一節暫置不論，
          縱依該取締紀錄內容觀之，亦僅係記載土方開挖地點
          、範圍、現場機具、車輛及久豐砂石場位置、現場土
          石堆置情形等，並無原告承認將土石外運，或久豐砂
          石場現場土石均為原告所外運堆置供述之記載，是依
          該取締紀錄並不足以證明原告有將砂石外運之情事。
          乃被告機關竟以原告乙○○、丙○○、丁○○ 3人均
          在取締紀錄簽名捺印，即指原告 3人「業已坦承外運
          土石至久豐砂石場」，並謂「本案如為栽贓，何以原
          告乙○○君、丙○○君及丁○○君在取締現場不提出
          說明及舉證自己未參與外運土石行為，所稱栽贓顯為
          原告等事後推託狡辯卸責之詞」云云，實令人啼笑皆
          非！如前所述，原告 3人被帶至派出所後，即未再到
          現場，如何「在取締現場提出說明及舉證自己未參與
          外運土石行為」？何況「未參與土石外運行為」屬消
          極事實，要原告等人如何舉證？警方既僅查獲鍾慶豐
          將土方載至久豐砂石場，原告 3人均在工地休息，原
          告甲○○更不在現場，事實明確，要原告如何再舉證
          證明自己未參與？
      4.原告乙○○、丙○○、丁○○3人於92年12月18日中午1
        時許至警局後，即遭警方隔離疲勞訊問，警方且偽稱原
        告乙○○、丙○○、丁○○ 3人彼此間均已指認對方有
        參與載運砂石外賣云云，要原告乙○○、丙○○、丁○
        ○ 3人彼此配合指證其他原告，此由原告乙○○、丙○
        ○、丁○○3人於1時許至派出所，卻遲至下午 4時以後
        才陸續製作筆錄，可資佐證。故鍾慶豐及原告乙○○在
        警局所作之筆錄並不實在，依法無證據能力，不得據為
        認定原告等外運砂石違反水利法第78之1第3款之證據。
      5.原告並無被告所指將砂石外運至久豐砂石場堆置之事實
        ，鍾慶豐及原告乙○○在苗栗縣警察局所製作之警訊筆
        錄與事實不符，說明如下：
        (1)原告等人在工地施工多日，現場挖方堆置之土石方已
          超過 2千立方米以上，均堆置工地並未外運，而警方
          查扣鍾慶豐貨車上之砂石量僅15立方米，且並未卸下
          ，警方在該台貨車或久豐砂石場復未查得任何買賣土
          方交易之事實，被告機關逕指砂石場內原堆置之80立
          方米砂石亦為原告等人所外運，實屬栽贓。再者，警
          方於查扣鍾慶豐及其貨車後，即派員至工地搜查，當
          時原告乙○○、丙○○及丁○○正在休息用餐，在不
          明所以之情形下，亦遭警方帶走。原告等於92年12月
          18日中午 1時許至警局後，即遭警方隔離疲勞訊問，
          警方且偽稱原告彼此間均已指認對方有載運砂石外賣
          云云，要原告彼此配合指證其他原告，始讓原告離開
          警局。故鍾慶豐及原告乙○○在警局所作之筆錄並不
          實在，依法不得據為認定原告等外運砂石違反水利法
          第78之1第3款之證據。
        (2)案發當日（即92年12月18日），原告甲○○因岳父病
          故，並未到工地現場，更未指示鍾慶豐將砂石載至久
          豐砂石場。被告機關指鍾慶豐於竹南分局陳稱原告於
          92年12月18日中午12時20分許，打電話通知其將砂石
          載運至久豐砂石場云云，與事實不符，鈞院可調取雙
          方電話通聯紀錄予以查明。
      6.原告甲○○等 4人及訴外人鍾慶豐之受僱、薪資及工作
        內容如下：
        (1)甲○○部分：華源營造有限公司（以下簡稱華源公司
          ）於92年間向苗栗縣政府標得「苗栗市○○道第三期
          沿後龍溪南岸銜接後龍溪大橋路堤共構第二期工程」
          ，並於92年10月6日簽約後（卷一宗P.37-P.50），僱
          請原告甲○○擔任該工程之工地主任，每月薪資新台
          幣（下同）3萬元左右（參見甲○○行政院檔案卷P.4
          3 勞工保險卡）負責工地工程調度及管理等一切工地
          事務（參見卷一宗P.51）。
        (2)乙○○部分：92年12月11日開始僱用，在工地負責駕
          駛PC300型怪手，從事工程基礎開挖工作，每日工資2
          千元（參見偵查卷P.29、P.95、P.199乙○○筆錄）
          。
        (3)丙○○部分：92年12月17日開始僱用，在工地負責駕
          駛 EX200小型怪手，從事現場整地修整等雜項工作，
          每日工資2千元（參見偵查卷P.25、P.100-P.101、P.
          177、P.200丙○○筆錄；P.30乙○○筆錄；P.40背面
          鍾慶豐筆錄末）。
        (4)丁○○部分：92年12月17日開始僱用，92年12月17日
          當天在工地負責駕駛EX200怪手整地，每日工資2千元
          ，92年12月18日起丁○○駕駛自用大貨車負責在工地
          範圍內載運土石堆置等小搬運工作，連工帶車每日費
          用7千元（參見偵查卷P.18甲○○筆錄；P.36-P.37、
          P.38、P.98、P.200丁○○筆錄）。
        (5)鍾慶豐部分：92年12月10日開始僱用，從事現場雜項
          工作，有時在工地幫忙駕駛AL-868號營業用大貨車堆
          置土石（該車因早已報停用，並向監理處繳銷牌照，
          故僅限於在工區內使用，不得上路），每日工資1千2
          百元（參見偵查卷P.39、P.91鍾慶豐筆錄）。
      7.被告認定原告有違反水利法第78條之1第3款未經許可，
        在河川區域內採取土石之行為，無非以：原告甲○○僱
        用原告乙○○及丙○○分別駕駛挖土機，在苗栗縣苗栗
        市○○段 142地號後龍溪河川區內未經許可採取土石，
        裝載至訴外人鍾慶豐及原告丁○○所駕駛之大貨車上，
        運送至河川區域外之久豐砂石場內堆置，為經濟部水利
        署第二河川局會同竹南分局於92年12月18日查獲，有現
        場取締紀錄、現場位置圖、刑事案件報告書及鍾慶豐、
        乙○○在竹南分局之調查筆錄可稽云云為據。惟其認定
        與事實不符，原告並無違反水利法第78條之1第3款之行
        為，被告依同法第92條之2第7款、第93條之4及第93 條
        之5規定，對原告予以處罰，於法不合。
      8.原告甲○○部分：
        (1)本件河川地係苗栗縣政府「苗栗市○○道第三期沿後
          龍溪南岸銜接後龍溪大橋路堤共構第二期工程」需使
          用之土地，業主苗栗縣政府早於路堤共構工程開標之
          前，業已取得經濟部水利處之施工許可（P.239-P.24
          0 ），承包商華源公司受僱人原告甲○○指示其餘原
          告及訴外人鍾慶豐在上開河川區域施做基礎工程等前
          置作業，自未違反水利法之規定：
          按原告僱用人華源公司向苗栗縣政府標得之「苗栗
            市○○道第三期沿後龍溪南岸銜接後龍溪大橋路堤
            共構第二期工程」，其工程內容即係沿後龍溪南岸
            施作第二期之堤防及道路，包括預定堤防及道路之
            地基挖、填、鋪設、植生及交通安全設備與路燈設
            施等項目，此除有工程合約書（參見卷一宗P.38-P
            .50 ）外，並有工程估價單及工程設計圖可資為憑
            （參見卷一宗 P.52-P.60）。華源公司標得本件工
            程後，雖尚未正式開工，但在開工前，應先為前置
            作業，包括去除工地現場雜草、設定界樁、測量工
            程位置、河道水位、挖填便道及施作假設工程等，
            再作成施工計劃呈報業主核定正式開工。業主苗栗
            縣政府為使工程早日完工，以取得新生地俾利苗栗
            縣殯葬設施之執行，更曾多次催促華源公司積極趕
            辦工程相關前置作業（參見卷一宗 P.61-P.64）。
            身為工地主任之原告甲○○乃將怪手及大貨車等部
            分機具先行進場，並僱請原告乙○○、丙○○駕駛
            怪手挖整土方，另僱請鍾慶豐及原告丁○○在工地
            範圍內負責裝載、堆置挖出之土方，以備日後供回
            填使用。
          被告機關已承認本件工程使用系案土地，確實經其
            水利署之許可（參見卷一宗P.87末），並有經濟部
            水利處91.1.4.經 (90)水利字第0908200399號及經
            濟部水利署第二河川局91年4月30日水二管字第091
            0200324 致苗栗縣政府函，可資參照（參見偵查卷
            P.239-P.240）。 業主苗栗縣政府本件工程承辦人
            謝國昌亦證實：「（本件工程）在92年10月13日有
            召開開工前的協調會，會中決議承包商可以作施工
            前的前置作業，施工前的前置作業包括整地、放樣
            、地下水位的測量及勘察，施工前該前置作業，依
            照施工的需求可能會進行現場開挖，但不允許進行
            瀝料分離或砂石外運的工作」（參見偵查卷P.164-
            P.165，93年1月28日偵訊筆錄）。業主苗栗縣政府
            委託之設計及監造單位虹橋工程顧問有限公司工程
            師彭永光，亦證稱：「（在該工程申報開工之前，
            有先進行前置作業？）縣政府有要求先進場整地，
            測出施工範圍」，「（開工前的前置作業）……把
            現在土石挖開放在工區，等測量好施工範圍或是堤
            防基腳做好之後再回填」（參見偵查卷 P.230）。
            本件工程既經被告機關水利處之許可，原告在該工
            程範圍內，依工程內容挖取及堆置挖出之土方，既
            為工作內容所需，自非未經許可採取土石，自無違
            反水利法第78條之1第3款規定之可言。
        (2)原告甲○○僅知砂石不可外運販賣，但不知砂石不可
          暫時堆置在工地外，且訴外人鍾慶豐於92年12月18日
          中午將一車砂石運至工地外之久豐砂石場，或係其個
          人出於誤解之行為，並非出自原告甲○○之指示：
          河川地挖取之砂石，不可私自外運販賣，此為業界
            眾所周知之事，原告甲○○亦坦誠知悉不諱（參見
            偵查卷P.20甲○○筆錄）。經濟部水利處 91年1月
            4日經（90）水利字第 0908200399號及經濟部水利
            署第二河川局91年4月30日水二管字第 0910200324
            致苗栗縣政府許可函（參見偵查卷 P.239-P.240）
            ，其說明欄內雖註明：「開挖之土石不得外運」，
            但原告甲○○從未見過該函文，對此嚴格規定一無
            所知，故於案發前，並不知開挖之土石，連暫時堆
            置於工區外之鄰近地區均不被准許，核先陳明。
          原告在工地施工所挖取之土方，均暫置工地附近，
            但因挖出之土方數量過鉅，工地現場可供暫置之空
            地有限，繼續堆置，日後有影響工地行車及機具作
            業之虞。且因本工程施作地點在後龍溪南岸行水地
            段，春節過後河道水位每因雨量豐沛而昇漲， 5月
            至 9月更屬汛期，繼續堆置河道旁，亦恐影響行水
            。再依工程合約施工規範，挖取後應為回填之土方
            ，有一定之限制，直徑超過10公分以上之砂石及廢
            雜物均不得回填（參見卷一宗P.85），故挖取之土
            方須先加以分離，剔除粒徑過大之礫石及廢棄雜物
            ，始能供回填使用。因華源公司本身並無土石分離
            設備，原告甲○○乃有意向離工地最近之久豐砂石
            場租用分離設備，但該砂石場負責人張東模說明其
            設備僅能分離較大之礫石，無法合乎原告甲○○要
            求之規格，且本件工程砂石數量過鉅，其亦無能力
            代為看管為由而拒絕。此已據張東模在偵查中證述
            綦詳（參見偵查卷P.45-P.46， 92年12月19日警訊
            筆錄；同卷P.194，93年4月26日偵訊筆錄；同卷P.
            232， 93年11月11日偵訊筆錄）。久豐砂石場負責
            人張東模事前既已拒絕，原告甲○○自無可能再指
            示鍾慶豐或其餘原告，將砂石載至該砂石場堆置。
          本件工程施工說明規定：「工程不足土石方，由承
            包商自覓合法借土場或資源堆置場借土」（參見卷
            一宗P.58工程設計圖路線設計圖面施工說明 8部分
            ）。本件工程依工程估價單計算，挖出之土方約計
            11萬5千多立方米（參見卷一宗P.52 估價單項次一
            之(一)之1.3.4.總和），而工程所需使用之土石方，
            經以挖取之土石回填後，仍不足約4萬6千多立方米
            （參見卷一宗P.52估價單項次一之(一)之7.8.9.部分
            ，另編號6運距1公里部分係指工地內之土石方），
            須由承包商華源公司自行付費向外購買，始敷使用
            。業主苗栗縣政府委託之設計及監造單位虹橋工程
            顧問有限公司工程師彭永光，在偵查中亦證實：「
            （開工前的前置作業，在該工程設置中有無包括砂
            石外運……）因為工程本身不夠將近 5萬立方米的
            土方，所以不可能有砂石外運的設計」（參見偵查
            卷 P.230）。本件在工地所挖取之土方既不足供工
            程回填所需，仍需外購之情形下，身為工地主任之
            原告甲○○又何可能先將所挖取之土石方外運或出
            售，再另行大費周章向外購買予以補足，尤與情理
            有違！
          又被告機關為防止河川盜採砂石情形，並加強維護
            中央管河川河防安全與河川環境成效，特制定獎勵
            金作業要點，對配合取締砂石盜濫採之警察人員核
            發高額獎勵金（參見卷一宗P.66-P.68），警察機
            關亦因此嚴加巡防取締，一日巡邏河川地附近十餘
            回，在河川地附近工作之承包商對此均知之甚詳，
            故均嚴加管制所僱人員，不敢稍有疏失。原告在承
            包商華源公司向政府機關包得之河川工地施工挖方
            ，內有監造單位虹穚工程顧問有限公司之監督（原
            證8），外有警察機關嚴格巡邏取締之情形下，小
            心謹慎唯恐不及，又何敢在大白天眾目睽睽之下（
            附近尚有高鐵工地）採取砂石外運或販賣。且查久
            豐砂石場係鄰本件工地距離最近之砂石場，果原告
            甲○○有意將採取之砂石外運出售，則藏匿猶恐不
            及，又何可能命鍾慶豐於大白天正中午載運至鄰近
            之砂石場，而自曝罪證，自投羅網！且依鍾慶豐所
            述，其甫將砂石載至久豐砂石場，尚未卸下，即遭
            在附近巡邏之警方以盜採砂石查扣，當時砂石場內
            空無一人（參見偵查卷P.90、P.93、P.94）。鍾慶
            豐92年12月18日當天如係依原告甲○○之指示將砂
            石載至該處交付或出售，砂石場何以無人接應？久
            豐砂石場負責人張東模且不知其事（偵查卷P.45背
            面、P.194、P.232），顯與被告機關所指，原告林
            銀雄指示將砂石外運盜賣之常情不合！而與事實不
            符！
        (3)訴外人鍾慶豐及原告乙○○在竹南分局後龍派出所之
          調查筆錄，與彼等之供述自相矛盾，又與其餘原告之
          供述不合，且與事實不符，應不足採信：
          原告乙○○之警訊筆錄與其被移送檢方後之供述，
            並不相符：
            (甲)乙○○92年12月19日警局初訊筆錄固曾謂：「我
              只知道他們（鍾慶豐、丁○○） 2人有將砂石外
              運，實際載運傾倒處所，我不知道」、「我只大
              約知其 2人在17及18日兩天各外運了6或7趟左右
              」云云（參見偵查卷P.30、P.31），然亦陳稱：
              「甲○○只交代我將基礎砂石挖上車而已，並沒
              交待該砂石要載至何處」、「我駕駛之 300型怪
              手是在工程內挖基礎上車載走之工作，至於砂石
              載運傾倒問題或載至何處傾倒事宜，我都沒去理
              」等語（參見偵查卷 P.31第1行、P.32末）。本
              件工地範圍廣闊，乙○○既僅負責挖基礎土方，
              不理砂石載運事宜，又何來知悉鍾慶豐、丁○○
              2 人有將砂石運至工地外之情事？
            (乙)且乙○○同日自警局直接移送檢方初訊時，即供
              稱：「只有這一天（指92年12月18日）才有挖土
              石給砂石車載」、「（平時土石都給砂石車載至
              何處放？）我不知」、（你還有挖給丁○○的車
              或其他車否？）沒有」、「（剛才不是說早上有
              挖3、4台土石給丁○○載？）沒有，我是說有挖
              給鍾慶豐，丁○○是中午來的」（參見偵查卷P.
              95末、P.96、P.99）；其後多次應訊時亦稱：「
              （挖到的泥土要如何處理？）我不知道如何處理
              ，我只負責挖泥土而已」、「（甲○○有無表示
              挖到的砂石如何處理？）沒有，我把挖到的砂石
              都搬上卡車，載去那裡我也不知道」、「（林銀
              雄有無告知你砂石要挖給鍾慶豐外運出工區？）
              甲○○要我挖砂石上車，但是他沒有說要砂石外
              運」各等語（參見偵查卷P.175，93.2.16偵訊筆
              錄；P.199， 93年7月22偵訊筆錄；P.232，93年
              11月11日偵訊筆錄），與警訊筆錄不符，足證該
              警訊筆錄內容不實。
            (丙)原告乙○○92年12月19警訊筆錄指鍾慶豐及原告
              丁○○有將砂石外運6、7趟云云，乃非出於己意
              之陳述，與事實不符，且與鍾慶豐及原告丁○○
              之警訊筆錄相矛盾，自無可採。再由原告乙○○
              警訊筆錄末供述：「我駕駛之 300型怪手是在工
              地內挖基礎上車載走之工作，至於砂石載運傾倒
              問題或載至何處傾倒事宜，我都沒去理」一節，
              亦可證明原告乙○○之工作僅係挖土方裝上車，
              至於貨車係將土方運至工地內何處堆置或是否有
              外運，則其並不知情，益證其警訊筆錄前半段所
              指鍾慶豐及原告丁○○有將砂石外運云云，並非
              事實。
          訴外人鍾慶豐之警訊筆錄與其被移送檢方後之供述
            ，亦不相合：
            (甲)鍾慶豐警局初訊筆錄，固曾稱：「是林老闆叫我
              載運至久豐砂石廠，沒有說要交給誰」、「於92
              年12月18日下午12時30分許開始載運，載第 2次
              就被警方查獲」、「（丁○○載運砂石至久豐砂
              石場幾次？）我看到有 3次」（參見偵查卷P.40
              ，92年12月18日警訊筆錄），及92年12月18日當
              天係甲○○打電話要其將砂石載至久豐砂石場，
              沒有說要交給誰，只有載一次就被警方查獲，在
              此以前均將砂石堆放在高架橋下，沒有把砂石載
              運至外面（參見偵查卷P.43、P.44，92年12月19
              日警訊筆錄）各云云。
            (乙)惟鍾慶豐於92年12月19日自警局直接被移送至檢
              方初訊時，即供稱：「在工地載運砂石，都是小
              搬運，載到工地旁邊，改天要回填，（為何昨天
              載到久豐？）老板之前說，若工地旁堆滿，就要
              借久豐的場地放」、「（丁○○、丙○○他們載
              幾車過去？）我不曾看過他們載過去」、「不認
              識久豐的老板，（載過去如何卸貨，要聯絡何人
              ？）我可能誤會我老板的意思，我可能聽錯，才
              載至久豐放」、「我之前聽老板說，沒地方放就
              先載至久豐放，我才會這樣做，我們沒有外運土
              石買賣的事，因為警方查獲時，久豐現場沒有任
              何人在，若有人買賣，應會有人在現場接應，且
              我車子上也沒有簽單等資料，真的只是要把土暫
              時放在那」、「我可能是把我老板的意思弄錯了
              ，因他說過工地沒有地方放，就載至久豐放」、
              「（乙○○說你們在17日就有外運土石？）17日
              我有載土沒錯，但我是載至工地附近」、「92年
              12月18日早上有載3、4台，沒有載到久豐」各等
              語（參見偵查卷P.91、P.93-P.94、P.97，92 年
              12月19日檢方初次偵訊筆錄），足證鍾慶豐於92
              年12月18日中午將砂石運至久豐砂石場堆置，確
              係出於其個人之誤解，並非出於原告甲○○之指
              示，鍾慶豐警訊筆錄與事實不合，不可採信。
          再參諸原告丁○○自始均稱：92年12月17日在工地
            開怪手整地，92年12月18日中午13時許開卡車至工
            區，想搬運砂石至工地旁堆放，未載到砂石車子即
            因傳動軸壞掉，而未能載運，伊從未載運砂石至久
            豐砂石場，甲○○只是要伊把砂石載到工地旁等情
            （參見偵查卷P.36-P.38，92年12月19日警訊筆錄
            ）。及原告丙○○自始均稱：伊於92年12月17日開
            始上工，在現場整理挖土機，翌日在工程現場整地
            ，不知砂石外運至久豐砂石場之事等情。益證被告
            機關指係原告甲○○僱用原告乙○○及丙○○分別
            駕駛挖土機，在苗栗縣苗栗市○○段 142地號後龍
            溪河川區內未經許可採取土石，裝載至訴外人鍾慶
            豐及原告丁○○所駕駛之大貨車上，運送至河川區
            域外之久豐砂石場內堆置云云，全非事實！
      9.原告乙○○、丁○○及丙○○僅係受僱於華源公司，在
        工地現場依工地主任甲○○指示施工之人員，對訴外人
        鍾慶豐將土石外運之事一無所知，亦未參與其事，被告
        指原告乙○○、丁○○及丙○○ 3人亦違反水利法第78
        條之1第3款之規定，予以處罰，於法自有違誤：
        (1)原告乙○○在工地負責駕駛 PC300型怪手，從事工程
          基礎開挖及挖砂石上車工作，並不管砂石如何搬運堆
          置之事。訴外人鍾慶豐92年12月18日外運至久豐砂石
          場之土方，雖係乙○○挖至大貨車上，但乙○○並不
          知鍾慶豐要將砂石外運至久豐砂石場（參見偵查卷P.
          32 、P.175末、P.199、P.232乙○○筆錄）。且訴外
          人鍾慶豐亦多次陳明乙○○將砂石開挖至其車上，但
          不知伊要載運至何處（參見偵查卷 P.44正面、P.231
          鍾慶豐筆錄）。
        (2)依原告乙○○之92年12月19日警訊筆錄記載：「（現
          場砂石上車外運由何人挖上車外運？）上車部分都是
          由我所駕之300型怪手負責」，「（另外200型之怪手
          工作項目為何？）丙○○駕駛之 200型怪手負責整地
          修整等雜項」；鍾慶豐92年12月18日警訊筆錄亦記載
          ：「（現場是那一部怪手挖砂石至你所駕駛之 AL868
          大貨車上？何人駕駛？）型號 300之怪手」，「（另
          一部怪手 200由何人駕駛？在現場從事何事？）由陳
          建賓駕駛，把四周圍之砂石用平」各等語。
        (3)原告丙○○92年12月17日始受僱至工地工作，原在現
          場整理挖土機，92年12月18日在工地負責駕駛EX200
          小型怪手，從事現場整地修整等雜項工作。工地主任
          甲○○有指示挖得的砂石日後要做回填使用，並未指
          示將砂石外運，丙○○對鍾慶豐將砂石外運至久豐砂
          石場之事，當時確不知情（參見偵查卷P.24-P.25、P
          .100-P.101、P.177、P.200丙○○筆錄；P.30乙○○
          筆錄；P.40背面鍾慶豐筆錄末）。原告丙○○之工作
          僅係駕駛小型怪手在現場整地，鍾慶豐貨車上載運之
          砂石與其全然無關，被告機卻關僅因丙○○亦為華源
          公司僱用之工人，且當天亦在工地現場，即指原告陳
          建賓亦有違反水利法之行為，實屬草率之至！
        (4)原告丁○○係92年12月17日開始受僱，原先在工地負
          責駕駛 EX200怪手整地，92年12月18日起駕駛自用大
          貨車負責搬運挖方之土石到工地旁堆置，惟當天中午
          甫至工地，即因大貨車傳動軸壞掉無法載運而在現場
          修理，工地主任甲○○曾指示把挖到的砂石堆在工地
          裡，並未指示其將砂石外運至久豐砂石場，丁○○亦
          不知鍾慶豐有外運砂石出工地之事，已據丁○○於偵
          查中一再陳明在卷（參見偵查卷P.36-P.37、P.38、P
          .99、P.177、P.200丁○○筆錄， P.24背面丙○○筆
          錄）。
        (5)再者，本件外運砂石之行為人鍾慶豐，遭被告機關以
          違反水利法第78條之1第3款之規定，予以處罰後，提
          起行政訴訟，業經鈞院判決撤銷原處分及訴願決定（
          原證 9）在案，被告機關亦未上訴而告確定。原告等
          並非外運砂石之行為人，對鍾慶豐將砂石外運之事，
          事先又一無所知，被告竟對未參與其事又不知情之原
          告予以處罰，於法自有違背！
      10.綜上所述，原告並無違反水利法第78條之1第3款之行為
        ，原處分之訴願決定均屬違誤，請判決撤銷原處分及訴
        願決定。
    (二)被告主張之理由：
      1.緣原告甲○○僱用原告乙○○、丙○○分別駕駛挖土機
        （KOMATSU-PC300型及日立牌 EX-200型），於苗栗縣苗
        栗市○○段 142地號附近後龍溪河川區域內未經許可採
        取土石，裝載至鍾慶豐及原告丁○○所駕駛之大貨車（
        未掛車牌及 R車牌Q7-756）上，運至河川區域外之久豐
        砂石場內堆置，經苗栗縣警察局竹南分局人員於92年12
        月18日查獲，並通知經濟部水利署第二河川局人員前往
        現場會勘，因渠等行為已違反水利法第78條之1第3款之
        規定，被告爰依同法第 92條之2及第93條之4、之5規定
        ，依序分別以93年1月29日經授水字第09320228100號、
        第0000000000號、第0000000000號及第0000000000號處
        分書，處以罰鍰新臺幣1百萬元，並限於93年2月25日前
        回復原狀，並沒入渠等使用之機具及車輛（附卷第 1頁
        至第 9頁處分書、取締紀錄、位置圖），原告等不服乃
        提起訴願，案經行政院第0000000000號、第0000000000
        號、第0000000000號及第0000000000號訴願決定駁回，
        原告等不服再提本行政訴訟。
      2.按水利法第78條之1第3款規定，河川區域內採取或堆置
        土石應經許可始得為之，其有違反者，應依同法第92條
        之2第7款規定處新臺幣1百萬元以上5百萬元以下罰款；
        及依同法第93條之4規定，違反第78條之1規定者，主管
        機關得限期令行為人回復原狀、拆除、清除或適當處分
        其設施或建造物；及依同法第93條之 5規定，違反同法
        第78條之 1情形者，主管機關得沒入行為人使用之設施
        或機具，並得公告拍賣之。
      3.查系爭工程雖經被告水利署許可，惟規定土石不得外運
        ，且工程施工規範亦明定，工程係為填土工程，河川內
        土石僅作就地整平，不得外運，有被告水利署91年1月4
        日經（90）水利字第0908200399號函及苗栗縣政府93年
        3 月23日府工土字第0930028565號函可稽（附卷第10頁
        至第12頁）。本案原告甲○○為系爭工程工地主任，指
        示原告乙○○、丙○○駕駛挖土機挖取系爭工程範圍之
        河川區域內土石，裝載至鍾慶豐及原告丁○○所駕駛之
        大貨車上，運至河川區域外之久豐砂石場內堆置，數量
        估約80立方公尺，外運土石事實明確，並經原告乙○○
        、丙○○及丁○○於取締紀錄簽名捺印在案，原告甲○
        ○則拒絕簽名，有水利署第二河川局92年12月18日取締
        紀錄可稽（附卷第5頁至第8頁）。原告等違反前述許可
        內容及施工規範土石不得外運之規定，即屬違反水利法
        第78條之1第3款規定，即應受罰，不以監造單位及業主
        代表在現場而可免責。又前置作業僅為去除工地現場雜
        草、測量工程位置、河道水位、挖填便道，均不需要將
        土石運至河川區域外之砂石場堆置，原告等所述顯為推
        託狡辯之詞，不足採信。
      4.原告陳述：「…原告並無被告所指將砂石外運至久豐砂
        石場堆置之事實，鍾慶豐及原告乙○○在苗栗縣警察局
        所製作之警訊筆錄與事實不符」一節，被告說明如下：
        (1)查鍾慶豐在竹南分局製作偵訊筆錄時，業已坦承係原
          告甲○○於92年12月18日12時20分許，打電話叫他中
          午加班將砂石（即苗栗市○○道第三期沿後龍溪大橋
          路堤共構第二期工程範圍內之砂石）載運至久豐砂石
          場，且鍾慶豐亦指稱另一名原告丁○○載運砂石 3車
          次至久豐砂石場內，另原告乙○○在竹南分局製作筆
          錄時，業坦承警方在久豐砂石場查獲之鍾慶豐駕駛之
          大貨車上之砂石係由工地載出，及鍾慶豐、原告陳建
          勝 2人在17日及18日兩天都有將砂石外運情形，有苗
          栗縣警察局竹南分局92年12月18日、19日鍾慶豐及同
          年月19日原告乙○○偵訊筆錄可稽（附卷第14頁至第
          28頁），原告甲○○稱其並未指示鍾慶豐或其餘原告
          ，載運至久豐砂石場堆置，顯為推託狡辯之詞，不足
          採信。
        (2)有關原告等指稱被告逕指久豐砂石場內堆置之80立方
          米砂石為原告等人所外運，實屬栽贓一節，本案如前
          所述原告乙○○、丙○○及丁○○業已坦承外運土石
          至久豐砂石場，並於取締紀錄簽名捺印在案；及鍾慶
          豐、原告乙○○在警方偵訊筆錄業已承認原告等有外
          運土石之事實，本案如為栽贓何以原告乙○○、陳建
          賓及丁○○在取締現場不提出說明及舉證自己未參與
          外運土石行為，所稱栽贓顯為原告等事後推託狡辯卸
          責之詞。
        (3)至原告等所稱如係依原告甲○○之指示將砂石載至該
          處交付或出售，砂石場何以無人接應；所挖取之土方
          既不足工程回填所需，尚需外購之情形下，何需先將
          所挖取之土石方外運出售及有警察機關嚴格巡邏取締
          之情形下，又何敢在大白天眾目睽睽之下採取砂石外
          賣等語，無礙於原告等違反水利法規定事實之認定。
      5.原告稱：「…原處分機關未待專司犯罪偵查之地檢署詳
        盡調查之結果，即逕依該不實之警訊筆錄，對案發當時
        不在工地現場之原告甲○○，或在工地現場休息並無將
        砂石外運行為之其餘原告，在無任何具體證據下，一併
        對原告 4人科罰，實屬草率之至」一節，查原告等係違
        反水利法第78條之1第3款規定，被告爰依同法第92條之
        2 及93條之4、之5規定，處以罰鍰、限期回復原狀及沒
        入使用之機具，係屬行政罰部分，與刑法竊盜罪或水利
        法第94條之1規定之特別刑法之處罰條件及目的不同，
        原告等既已違反上開規定，即應受罰，不以渠等案發當
        時不在工地現場，或在工地現場休息及是否有涉及竊盜
        罪而可排除之。
      6.綜上所陳，基於維護河川正常機能及河防安全之河川管
        理需要，依法所作處分及訴願決定，並無違誤，原告主
        張為無理由，請判決如被告之聲明，以維河防安全。
    理  由
一、本件被告代表人原為何美玥，訴訟中變更為戊○○，業據被
    告新任代表人提出承受訴訟狀聲明承受訴訟，核無不合，應
    予准許。
二、按河川區域內採取或堆置土石，應經許可；違反者，處100
    萬元以上500 萬元以下罰鍰；主管機關得限期令行為人回復
    原狀、拆除、清除或適當處分其設施或建造物；並得沒入行
    為人使用之設施或機具；分別為水利法第78條之1 第3 款、
    第92條之2 第7 款、第93條之4 及第93條之5 所規定。
三、緣原告甲○○未經申請許可，僱用原告乙○○、丙○○、丁
    ○○及訴外人鍾慶豐等於92年12月18日在苗栗縣苗栗巿文山
    段142 地號後龍溪河川區域內採取土石，經經濟部水利署第
    二河川局會同苗栗縣警察局竹南分局查獲，被告機關以原告
    等違反水利法第78條之1 第3 款規定，依同法第92條之2 第
    7 款、第93條之4 規定，各處以罰鍰1 百萬元，並限於93年
    2 月25日前回復原狀、拆除、清除、廢止違禁設施，並沒入
    原告乙○○使用之挖土機一台、原告丙○○使用之挖土機一
    台、原告丁○○使用之大貨車一部。原告等不服，分別提起
    訴願，均遭決定駁回，循序起訴意旨略以：原告甲○○身為
    工地主任即係依僱用人華源公司之指示，依標得本件工程之
    內容，為在該工程範圍內去除工地現場雜草、測量工程位置
    、河道水位、挖填便道及施作假設工程等所需，乃將怪手及
    大貨車等部分機具先行進場，並僱請原告乙○○、丙○○駕
    駛怪手挖整土方，另僱請鍾慶豐及原告丁○○負責裝載挖出
    及回填之土方，原告等施工作業時業主苗栗縣政府委託之設
    計及監造單位虹穚工程顧問有限公司均有不定時派員在場監
    督，業主苗栗縣政府承辦該項工程業務之技士謝國昌並有到
    場查看，以確保原告等有按工程圖說及其內容施做；則本件
    工程既經被告機關水利處之許可，原告在該工程範圍內，依
    工程內容挖取及堆置挖出之土方，既為工作內容所需，自非
    未經許可採取土石，自無違反水利法第78條之1 第3 款規定
    之可言；被告機關未待專司犯罪偵查之地檢署詳盡調查之結
    果，即逕依該不實之警訊筆錄，對案發當時或不在工地現場
    之原告甲○○，或在工地現場休息並無將砂石外運行為之其
    餘原告，在無任何具體證據下，一併對原告4 人科罰，實屬
    草率；原告並無被告所指將砂石外運至久豐砂石場堆置之事
    實，鍾慶豐及原告乙○○在苗栗縣警察局所製作之警訊筆錄
    與事實不符；且原告甲○○僅知砂石不可外運販賣，但不知
    砂石不可暫時堆置在工地外，且訴外人鍾慶豐於92年12月18
    日中午將一車砂石運至工地外之久豐砂石場，或係其個人出
    於誤解之行為，並非出自原告甲○○之指示；至原告乙○○
    、丁○○及丙○○僅係受僱於華源公司，在工地現場依工地
    主任甲○○指示施工之人員，對訴外人鍾慶豐將土石外運之
    事一無所知，亦未參與其事，被告指原告乙○○、丁○○及
    丙○○3 人亦違反水利法第78 條 之1 第3 款之規定，予以
    處罰，於法自有違誤；原告並無違反水利法第78條之1 第3
    款之行為，原處分及訴願決定均屬違誤云云。
四、原告甲○○部份：
    查原告甲○○僱用原告乙○○、丙○○分別駕駛挖土機（KO
    MATSU-PC300 型及日立牌EX-200型），於苗栗縣苗栗市○○
    段142 地號附近後龍溪河川區域內未經許可採取土石，裝載
    至鍾慶豐及原告丁○○所駕駛之大貨車上，運至河川區域外
    之久豐砂石場內堆置，經苗栗縣警察局竹南分局人員於92年
    12月18日查獲，並通知經濟部水利署第二河川局人員前往現
    場會勘各情，有經濟部水利署第二河川局執行違反水利法現
    場取締紀錄及現場位置圖等影本附原處分卷足憑，自堪信為
    真實。是被告據以認定原告甲○○未經申請許可，於河川區
    域內採取土石，違反水利法第78條之1 第3 款規定，依同法
    第92條之2 第7 款、第93條之4 規定，處原告甲○○罰鍰
    100 萬元，並限於93年2 月25日前回復原狀、拆除、清除、
    廢止違禁設施，洵屬有據。原告甲○○雖以前情據為爭執，
    惟查：
（一）系爭工程雖經被告水利署許可，惟規定土石不得外運，且
      工程施工規範亦明定，工程係為填土工程，河川內土石僅
      作就地整平，不得外運，此有被告水利署91年1 月4 日經
      （90）水利字第0908200399號函及苗栗縣政府93年3 月23
      日府工土字第0930028565號函附原處分卷可稽（見原處分
      卷第10頁至第12頁）。原告甲○○為系爭工程工地主任，
      指示原告乙○○、丙○○駕駛挖土機挖取系爭工程範圍之
      河川區域內土石，裝載至鍾慶豐及原告丁○○所駕駛之大
      貨車上，運至河川區域外之久豐砂石場內堆置，數量估約
      80立方公尺之事實明確，經原告乙○○、丙○○及丁○○
      於取締紀錄簽名捺印在案，有水利署第二河川局92年12月
      18日取締紀錄附原處分卷可稽（原處分卷第5 頁至第8 頁
      ）。
（二）原告甲○○於竹南分局訊問時亦坦稱確係伊僱請原告乙○
      ○、丙○○及丁○○、鍾慶豐等人在該工地工作，乙○○
      、丙○○從事挖土機工作，丁○○及鍾慶豐從事司機工作
      之情屬實；訴外人鍾慶豐在竹南分局製作偵訊筆錄時，亦
      坦承係原告甲○○僱請伊在該工地工作，於92年12月18日
      12時20分許，打電話叫他中午加班將砂石（即苗栗市○○
      道第三期沿後龍溪大橋路堤共構第二期工程範圍內之砂石
      ）載運至久豐砂石場之情屬實；另原告乙○○於竹南分局
      製作筆錄時，亦坦稱係原告甲○○僱請伊在該工地工作，
      警方在久豐砂石場查獲之鍾慶豐駕駛之大貨車上之砂石係
      由工地載出之情屬實；此有苗栗縣警察局竹南分局92年12
      月18日、19日偵訊筆錄附原處分卷可稽（第14頁至第28
      頁）；況原告甲○○未經核准，利用施工之便，於系爭工
      地僱人挖取土石，載運至附近張東模經營之久豐砂石場內
      堆置，盜取該處砂石至少80立方公尺，涉犯竊盜罪，業經
      臺灣苗栗地方法院判處有期徒刑六月，如易科罰金以三百
      元折算一日確定，並經易科罰金繳清執行完畢在案；（至
      乙○○、丙○○、丁○○及鍾慶豐等人，則獲不起訴處分
      確定在案）此經本院調閱臺灣苗栗地方法院93年度苗簡字
      第858 號偵審卷宗及臺灣苗栗地方法院檢察署94年度執字
      第443 號執行卷宗核閱無訛。是原告甲○○主張未指示鍾
      慶豐或其餘原告，載運砂石至久豐砂石場內堆置云云；容
      非可採。
（三）原告甲○○違反前述許可內容及施工規範土石不得外運之
      規定，即屬違反水利法第78條之1 第3 款規定，即應受罰
      ，不以監造單位及業主代表是否在現場而可免責；況經本
      院函詢苗栗縣政府系爭工程情形，據覆：「…本工程開工
      日期為92.12.30日，故自發包日92.9.4日起至92.12.20日
      間，監造單位並無派員監工。…」有苗栗縣政府95年3 月
      20日府工土字第0950034740號函附本院卷可稽。至系爭工
      程施工說明固規定：「工程不足土石方，由承包商自覓合
      法借土場或資源堆置場借土」；惟本件於92年12月18 日
      查獲時，系爭工程尚屬前置作業，僅為去除工地現場雜草
      、測量工程位置、河道水位、挖填便道，均不需要將土石
      運至河川區域外之砂石場堆置；又系爭工程土方是否足夠
      ，亦與原告甲○○是否有未經許可挖取土石外運之違章行
      為，無必然關係。
（四）按「人民違反法律上之義務而應受行政罰之行為，法律無
      特別規定時，雖不以出於故意為必要，仍須以過失為其責
      任條件。但應受行政罰之行為，僅須違反禁止規定或作為
      義務，而不以發生損害或危險為其要件者，推定為有過失
      ，於行為人不能舉證證明自己無過失時，即應受處罰。」
      司法院釋字第275 號解釋甚明。本件原告甲○○僱用原告
      乙○○、丙○○駕駛挖土機於系爭河川區域內未經許可採
      取土石，裝載至鍾慶豐及原告丁○○所駕駛之大貨車上，
      運至河川區域外之久豐砂石場內堆置經查獲，主觀上自難
      辭故意或過失之歸責事由，原告甲○○上揭主張，委無足
      採。
（五）綜上，原告甲○○起訴論旨，並非可採；被告以原告甲○
      ○在河川區域內未經許可採取土石，違反水利法第78條之
      1 第3 款規定，乃依同法第92條之2 第7 款規定，處最低
      度罰鍰100 萬元，並限於93年2 月25日前回復原狀、拆除
      、清除、廢止違禁設施，並無違誤，訴願決定遞予維持，
      亦無不合，原告甲○○起訴請求撤銷原處分及訴願決定，
      為無理由，應予駁回。
五、原告乙○○、丙○○及丁○○部份：
    查被告以原告甲○○僱用原告乙○○、丙○○分別駕駛挖土
    機，於苗栗縣苗栗市○○段142 地號附近後龍溪河川區域內
    未經許可採取土石，裝載至鍾慶豐及原告丁○○所駕駛之大
    貨車上，運至河川區域外之久豐砂石場內堆置，經苗栗縣警
    察局竹南分局人員於92年12月18日查獲，並通知經濟部水利
    署第二河川局人員前往現場會勘，有違反水利法現場取締紀
    錄及現場位置圖等足憑，認原告乙○○、丙○○及丁○○等
    人，違反水利法第78條之1 第3 款規定，依同法第92條之2
    第7 款、第93條之4 及第93條之5 規定，處上揭原告罰鍰各
    100 萬元，並限於93年2 月25日前回復原狀、拆除、清除、
    廢止違禁設施，並沒入原告乙○○使用之挖土機一台、原告
    丙○○使用之挖土機一台、原告丁○○使用之大貨車一部，
    固非無據；惟查：原告乙○○、丙○○係在工地負責駕駛挖
    土機，從事工程基礎開挖及挖砂石上車工作，至於砂石將如
    何搬運堆置之事，並非其工作範圍。又系爭苗栗市○○道路
    第3 期沿後龍溪南岸銜接後龍溪大橋路堤共構第2 期工程係
    經被告所屬水利署許可，惟規定土石不得外運，且系爭工程
    施工規範亦明定，工程係為填土工程，河川內土石僅作就地
    整平，不得外運，此有被告水被告水利署91年1 月4 日經（
    90）水利字第09 08200399 號函、苗栗縣政府93年3 月23
    日府工土字第093002 8565 號函及工程合約、施工規範等本
    院卷一可稽；即苗栗縣政府系爭工程承辦人謝國昌於刑事偵
    查中亦到庭證稱：「（本件工程）在92年10月13日有召開開
    工前的協調會，會中決議承包商可以作施工前的前置作業，
    施工前的前置作業包括整地、放樣、地下水位的測量及勘察
    ，施工前該前置作業，依照施工的需求可能會進行現場開挖
    ，但不允許進行瀝料分離或砂石外運的工作」有偵查訊問筆
    錄附卷可稽。另依經濟部水利署第二河川局執行違反水利法
    現場取締紀錄所載，挖採地點係苗栗市○○道路第3 期沿後
    龍溪南岸銜接後龍溪大橋路堤共構第2 期工程工區範圍內，
    係華源公司向苗栗縣政府標得之工程範圍以內地區，並未逾
    區施工；且原告乙○○、丙○○及丁○○等人又僅為受僱於
    他人之工人，於受工地主任原告甲○○指示工作之時，又如
    何能查悉施做有無違反規定；況該件工程係華源公司向苗栗
    縣政府投標承攬，外觀上自係屬於合法工程；再者，本件外
    運砂石之行為人鍾慶豐，遭被告機關以違反水利法第78條之
    1 第3 款之規定，予以處罰後，提起行政訴訟，業經本院於
    94年6 月9 日以93年度訴字第2331號判決撤銷原處分及訴願
    決定確定在案，為兩造所不爭並有該判決影本附本院卷可稽
    。縱情以觀，原告乙○○、丙○○及丁○○主張其受原告甲
    ○○指示工作，無從知悉所從事者有違規情事，並無何應注
    意能注意而不注意之過失情事，尚堪採信。原處分以原告乙
    ○○、丙○○及丁○○於92年12月18日未經確認採取土石許
    可內容及不得外運之規定，即依華源公司工地主任甲○○君
    指示將挖取土石外運至河川區域外顯有過失之認定與事實不
    符，原告乙○○、丙○○及丁○○據以指摘，於法尚非無據
    。則原處分關於原告乙○○、丙○○及丁○○部份，既有違
    誤之處，訴願決定未予糾正，尚非妥適。原告乙○○、丙○
    ○及丁○○等三人，訴請撤銷原處分及訴願決定，即屬有理
    ，爰由本院就該部份予以撤銷，以資適法並昭折服。
六、兩造其餘主張陳述，於判決結果不生影響，無庸一一論列，
    併予敘明。
據上論結，本件原告甲○○之訴為無理由，原告乙○○、丙○○
、丁○○之訴為有理由，爰依行政訴訟法第98條第3 項前段判決
如主文。
中    華    民    國    95    年    5     月    11    日
                  第六庭審判長法  官   林樹埔
                              法  官   曹瑞卿
                              法  官   許瑞助
上為正本係照原本作成。
如不服本判決，應於送達後20日內，向本院提出上訴狀並表明上
訴理由，如於本判決宣示後送達前提起上訴者，應於判決送達後
20日內補提上訴理由書（須按他造人數附繕本）。
中    華    民    國    95    年    5     月    11    日
                              書記官   吳芳靜


司法院資訊處製作；財團法人民間司法改革基金會備份。
